臺灣高等法院高雄分院民事判決
111年度上易字第200號
上  訴  人  張程永翰
            （即張鄭根之承受訴訟人）
            張程永慶
            （即張鄭根之承受訴訟人）
兼上2人
法定代理人  楊詩君  
            （即張鄭根之承受訴訟人）
被上訴人    許家溱  
訴訟代理人  楊濬漛  
上列當事人間請求確認專用使用權不存在等事件，上訴人對於中
華民國111年2月23日臺灣高雄地方法院110年度訴字第354號第一
審判決提起上訴，本院於111年9月14日言詞辯論終結，判決如下
：
    主      文
上訴駁回。
第二審訴訟費用由上訴人負擔。
    事實及理由
一、原審被告張鄭根於判決後之上訴期間內因腦內出血併嚴動腦
    水腫入院治療，住院中為無意識致無法上訴，嗣於民國111 
    年4 月20日死亡，有診斷證明書、高雄市立小港醫院函、死
    亡證明書、除戶謄本可稽（原審卷第229、249、253至257頁
    ），茲據張程永翰、張程永慶、楊詩君聲明承受訴訟而為上
    訴（原審卷第261、267頁），核無不合，應予准許。
二、被上訴人主張：兩造均為坐落高雄市○○區○○段000地號土地
    （下稱系爭土地）上「水晶鑽」大廈（下稱系爭大廈）之住
    戶及土地共有人之一，而被上訴人所有位系爭大廈1樓之門
    牌號碼同區永安街117號建物（19292建號，下稱系爭建物）
    正門前方兩側之如原判決附圖（下稱附圖）所示A1、A2部分
    （下稱系爭區域）的大理石平台2座（下稱系爭平台），係
    其前手未經系爭土地共有人同意而擅自增建，上訴人就系爭
    區域之共有土地部分並無約定專用使用權存在而為無權占有
    。詎系爭大廈管理委員會（下稱大廈管委會）前欲將系爭平
    台拆除並改建為花圃時竟遭上訴人阻止，爰依民事訴訟法第
    247條及民法第767條第1項前段規定提起本件訴訟，聲明：㈠
    確認上訴人就系爭區域土地之約定專用使用權不存在；㈡上
    訴人應將系爭平台拆除，將占有之土地返還予全體共有人。
三、上訴人則以：包含系爭平台在內之系爭建物，係伊等被繼承
    人張鄭根於強制執行拍賣程序合法買受，已合法取得其所有
    權，而該平台已存在多年，且系爭大廈歷屆管委會及住戶均
    未曾表示反對、異議或訴請返還土地，已承認伊等對系爭區
    域有約定專用使用權存在，自非無權占有，且若拆除系爭平
    台，將致系爭建物漏水、滲水而影響整棟主體結構，對系爭
    大廈居民之生命財產亦有影響，被上訴人自不得請求拆除等
    語，資為抗辯。
四、原審判決被上訴人全部勝訴，上訴人提起上訴，聲明：㈠原
    判決廢棄；㈡被上訴人在第一審之訴駁回。被上訴人答辯聲
    明：上訴駁回。
五、兩造不爭執事項（見本院卷第88至89頁，並依判決格式修正
    或刪減文句，或依爭點論述順序整理內容）：
  ㈠兩造均為坐落系爭土地上之系爭大廈住戶及土地共有人（被
    上訴人權利範圍十萬分之520 ，上訴人權利範圍十萬分之60
    0 ），上訴人係坐落系爭土地上之系爭建物的所有權人（權
    利範圍為全部）。
  ㈡上訴人之被繼承人前於108 年11月13日，經台灣高雄地方法
    院108 年度司執字第25201 號強制執行事件（下稱系爭執行
    事件）拍賣買受系爭建物房地及系爭平台。
  ㈢系爭平台為上訴人所有，坐落於系爭大廈區分所有權人所共
    有之系爭土地上，且其坐落位置並未在系爭大廈管理住戶規
    約（下稱規約）所定以斜線標示為約定專用之範圍。
六、茲就兩造爭點及本院之判斷，分述如下：
　　本件主要爭點為：上訴人就系爭區域之共有土地是否有約定
    專用權存在而為有權占有？敘述如下：
　㈠按所有人對於無權占有或侵奪其所有物者，得請求返還之。
　　又共有物，除契約另有約定外，按其應有部分，對於共有物
    之全部，有使用收益之權；共有物之管理，除契約另有約定
    外，應以共有人過半數及其應有部分合計過半數之同意行之
    ；各共有人對於第三人，得就共有物之全部為本於所有權之
    請求，但回復共有物之請求，僅得為共有人全體之利益為之
    ，民法第767條第1項前段、第818條、第820條第1項、第821
    條分別定有明文。而未經共有人協議分管之共有物，共有人
    對共有物之特定部分占用收益，須徵得他共有人全體之同意
    。如未經他共有人同意而就共有物之全部或一部任意占用收
    益，他共有人得本於所有權請求除去其妨害或請求向全體共
    有人返還占用部分。另共有物分管契約，固不以共有人明示
    之意思表示為限，共有人默示之意思表示，亦包括在內。惟
    所謂默示之意思表示，係指依共有人之舉動或其他情事，足
    以間接推知其效果意思者而言，若單純之沉默，則除有特別
    情事，依社會觀念可認為一定意思表示者外，不得謂為默示
    之意思表示。而占有共有物特定部分使用之原因多端，非僅
    基於分管協議一途，倘原告以無權占有為原因請求返還共有
    物，被告如係以「非無權占有」資為抗辯者，自應就有分管
    協議、其取得占有係有法律上權源之事實負舉證責任。
　㈡上訴人固以系爭平台係其被繼承人俱連系爭建物房地所拍定
    買受，現為渠等所有，而系爭大廈住戶就已存在多年之系爭
    平台自始即未表示反對或訴請拆除，伊等對系爭區域之土地
    自已有約定專用使用權云云為辯。惟查，系爭平台係坐落於
    系爭大廈區分所有權人所共有之系爭土地上，而系爭區域並
    未在系爭大廈規約所定以斜線標示為約定專用之範圍，已為
    兩造所不爭執，是系爭建物住戶就門前之系爭區域，自始自
    無約定專用權存在。又系爭平台經系爭建物住戶興建後雖迄
    未經系爭大廈管委會或住戶訴請拆除而迄為存在，惟此沈默
    並非當然即可認定全體住戶就該平台所占土地已默示同意由
    張鄭根之前手約定專用，而上訴人迄未證明其前手於興建時
    業已依規約第2條第2項規定（原審審訴第39頁）得系爭大廈
    區分所有權人會議之同意，或全體住戶及管委會於興建後另
    有何具體舉措或其他情事，足以間接推知渠等已默示由系爭
    建物之住戶分管，或同意其可獨占系爭平台使用之事實，上
    訴人就系爭區域自無從自其前手繼受取得所謂之約定專用權
    。另上訴人全家於入住前，大廈管委會已向之明示系爭區域
    不可占有專用，此觀系爭大廈第八屆管委會109年6月份會議
    記錄已載：「（張鄭根）熟知目前系爭平台原為花圃屬公共
    區域，經前屋主更改為平台，不可擅自圍籬笆或禁止社區住
    戶使用，若未來遇任何一屆委員會或區權人對於平台公共區
    域有異議，亦有拆除或改建恢復原狀之虞」即明（原審卷第
    93至97頁）。則系爭平台自興建起迄於上訴人取得後，均無
    得認系爭大廈全體住戶有同意或默示同意渠等就系爭區域土
    地有約定專用權之事實，上訴人所辯並無足採。從而被上訴
    人訴請確認上訴人就系爭區域土地主張之約定專用使用權為
    不存在，自屬有據。
　㈢又查，兩造均為系爭土地之共有人，占用系爭土地之系爭平
    台係上訴人之被繼承人俱連系爭建物房地所拍定買受，現為
    上訴人所有，已為兩造所不爭執，另上訴人對系爭平台所占
    有之系爭區域土地與系爭大廈住戶間並無約定專用使用權，
    亦如上述，而上訴人迄未證明其另有何正當權源得占用系爭
    區域，其所有之系爭平台自已無權占用系爭土地，而妨礙其
    他共有人之所有權，則被上訴人本於土地共有人之地位，依
    民法第767 條第1 項規定，請求上訴人拆除系爭平台返還系
    爭區域之土地予全體共有人，為有理由，應予准許。至上訴
    人雖辯以若拆除系爭平台將致系爭建物漏水、滲水，進而影
    響整棟樓層主體結構而不應拆除云云，惟系爭區域原為空地
    ，是依其原始狀況，於系爭平台增建前，系爭建物應無因此
    而漏水、滲水之可能，且將附於系爭建物屋外牆邊之系爭平
    台拆除，僅係回復大廈之原狀而已，衡情自無影響大廈主體
    結構之虞，而上訴人於其所辯亦未提出具體客觀事證證明之
    ，自不得據此為對抗被上訴人上開權利行使之正當事由，所
    辯並無可採，附此敘明。
七、綜上所述，被上訴人依民事訴訟法第247條及民法第767 條
    第1 項規定，請求確認上訴人就系爭區域土地之約定專用使
    用權不存在，並應將系爭平台拆除返還占有土地予全體共有
    人，洵屬有據，應予准許。原審為被上訴人勝訴之判決，並
    無不合。上訴論旨指摘原判決不當，求予廢棄改判，為無理
    由，應駁回上訴。又本件事證已臻明確，兩造其餘攻擊或防
    禦方法及所用證據，經本院斟酌後，認為均不足以影響本判
    決結果，爰不逐一論列，附此敘明。
八、據上論結，本件上訴為無理由，爰判決如主文。   
中　　華　　民　　國　　111 　年　　9 　　月　　28　　日
                            民事第二庭   
                                審判長法  官  黃國川　　
                                      法  官  何佩陵　　
                                      法  官  黃宏欽
以上正本證明與原本無異。
本件不得上訴。　　　　　　　　　　　　　　　　　　　
中　　華　　民　　國　　111 　年　　9 　　月　　28　　日
                                     書記官  梁美姿